【裁判字號】    98,簡上,239
【裁判日期】    981029
【裁判案由】    損害賠償
【裁判全文】
臺灣高雄地方法院民事判決             98年度簡上字第239號
上  訴  人  丙○○
被上訴人    乙○○
                        樓
法定代理人  甲○○
                        樓
訴訟代理人  丁○○
當事人間請求損害賠償事件，上訴人對於民國98年5 月27日本院
98年度雄簡字第1620號第一審判決提起上訴，本院民國98年10月
15日言詞辯論終結，判決如下：
    主   文
上訴駁回。
第二審訴訟費用由上訴人負擔。
    事實及理由
一、被上訴人主張：上訴人於民國96年3 月1 日上午10時許，基
    於傷害之犯意，以撞球桿毆打被上訴人之右手背，造成被上
    訴人手指挫傷、腫脹、瘀血等傷害，上訴人因此經台灣高雄
    地方法院檢察署檢察官予以緩起訴處分確定，故上訴人應對
    被上訴人負侵權行為損害賠償責任。原告因此傷害共計支出
    醫療費用新台幣（下同）4,698 元，且於傷後復健治療，但
    迄今手指指關節仍彎曲無法完全伸直，活動角度範圍僅約80
    度，被上訴人日後將無法從事精細工作，對未來之生活，將
    有重大影響，故請求上訴人賠償自96年3 月2 日起至136 年
    3 月1 日止，此期間減損勞動能力之補償20萬元，又被上訴
    人因此傷害，所受煎熬非輕，併請求12萬元之精神慰撫金。
    並於原審聲明求為判決：上訴人應給付被上訴人324,698 元
    。
二、上訴人則辯稱：上訴人當時在右昌國中地下室之撞球教室內
    教導學生撞球課時，因學生即被上訴人手拿撞球於空中拋丟
    ，影響其他同學之安全，且屢勸不聽，伊顧及其他同學安全
    ，才去被上訴人所屬之撞球桌前，用球桿欲將撞球檯檯面上
    之所有撞球移除檯面，推入洞內，以避免被上訴人繼續丟拋
    撞球，詎被上訴人竟違反撞球規則，突然將手伸入檯面，而
    碰觸上訴人正在清理檯面之球桿，碰撞當時被上訴人並未叫
    喊或告知上訴人有受傷，而係上訴人主動發覺可能有碰觸被
    上訴人手指，雖當場檢查被上訴人並未受傷，然為求慎重，
    上訴人仍主動請原告去保健室檢查，嗣經月餘，被上訴人手
    指並無異常，詎至96年4 月底，被上訴人家長竟對新聞媒體
    放話、投書教育部等，指稱被上訴人手指受傷，而要求鉅額
    賠償，惟被上訴人曾於96年3 月間復因其他原因進保健室治
    療，而被上訴人提出之2 份驗傷單，1 份是事發隔一日，僅
    手指輕微擦傷，另1 份距離事發數月，記載手指萎縮，上訴
    人否認第2 份驗傷單之記載傷勢為上訴人造成，且上訴人當
    時之行為，係出於保護其他學生安全，應屬民法之緊急避難
    行為，被上訴人又未能舉證證明其因此受有何勞動能力之減
    損，被上訴人之請求並無理由等語。並於原審聲明求為判決
    ：駁回被上訴人之訴，如受不利判決，願供擔保請准宣告假
    執行。
三、原審判決上訴人應給付被上訴人醫藥費用1520元及精神上慰
    撫金50000 元，共51520 元，駁回被上訴人其餘之請求（即
    醫藥費超過1520元部分、精神慰撫金超過50000 元部分、喪
    失勞動能力之損害賠償12萬元部分），被上訴人就其敗訴部
    分，未聲明不服，並於本院聲明：上訴駁回。上訴人就其上
    開敗訴部分，提起上訴，並於本院聲明：（一）原判決關於
    命上訴人應給付被上訴人51250 元及假執行之宣告廢棄。（
    二）上開廢棄部分，被上訴人在第一審之訴駁回。
四、本院之判斷：
（一）被上訴人主張於上揭時、地因上訴人之行為造成其手指受
      傷之事實，業據其提出健生醫院診斷證明書、剪報資料、
      台灣高雄地方法院檢察署檢察官緩起訴處分書等件為證。
      上訴人固以前詞置辯，惟查，證人即被上訴人同學林長毅
      於警詢、偵查中分別證稱：伊當時與被上訴人同桌，同學
      拿球在撞球桌上玩耍，上訴人制止後，大部分同學有停下
      來，一些同學故意繼續玩耍，伊看到上訴人拿起球桿往桌
      上打下去，當時被上訴人右手拿著撞球，被打到後右手握
      的球便掉下來，手指淤青，當時上訴人並無反應，是伊陪
      同被上訴人一起去保健室敷藥；當時因為上訴人勸被上訴
      人不要拋球，被上訴人沒聽到，上訴人故意拿球桿直接揮
      下去，打被上訴人手1 下，事後是伊等同學把被上訴人送
      去保健室等語，此經本院依職權調閱台灣高雄地方法院檢
      察署96年度調偵字第915 、22771 號卷核閱無訛，而上訴
      人亦於警詢中供承被上訴人手部確有碰觸球桿，並由證人
      林長毅陪同至保健室等語，足見證人林長毅確有在場見聞
      事件經過，而證人林長毅與兩造並無特殊情誼，應無故意
      誣指上訴人之理，所述應屬可採。
（二）又被上訴人當日確因右手手指挫傷、活動不利、屈曲痛甚
      、腫脹瘀血而至意凡中醫診所就診，亦有該院診斷資料1
      份附於上開偵卷可參，並經意凡中醫診所函覆本院被上訴
      人就診事實屬實在卷可參。且上訴人因此傷害事件亦經台
      灣高雄地方法院檢察署檢察官為緩起訴處分確定在案。故
      上訴人辯稱當日僅有碰撞，並未造成被上訴人手指受傷云
      云，並非可採。上訴人雖抗辯：被上訴人另於96年3 月間
      有至保健室治療云云，然依上訴人所提出之保健室傷病統
      計表，並未記載被上訴人於3 月8 日係因在何處，或何部
      位之傷害而至保健室診治，自難認此與被上訴人上開手部
      傷害有何相關云云。惟被上訴人既因上訴人之行為造成手
      指受傷，業如前述，而以被上訴人所受之手指挫傷非可立
      即復原，被上訴人若因舊傷疼痛而至保健室休息處理，亦
      無違反常情，上訴人所辯，亦無足採。
（三）被上訴人右手於96年3 月1 日確遭上訴人持球桿毆傷，業
      如前述，而上訴人雖否認被上訴人日後右手中指伸指肌腱
      中間瓣斷裂之傷害，係因本次傷害事件所肇致云云。惟查
      ，被上訴人手指變形診斷為伸肌腱中間瓣斷裂，與96年3
      月1 日為同一損傷，此有右昌聯合醫院97年1 月14日右昌
      字第0970114001號函1 份在卷可稽，財團法人私立高雄醫
      學大學附設中和紀念醫院亦於檢視被上訴人相關病歷後，
      表示被上訴人右手中指伸指肌腱中間瓣斷裂之傷害有可能
      係因毆打所致，亦有該院98年4 月8 日高醫附行字第0980
      001125號函1 份附卷可參，此既係上開二家醫院本於其等
      之醫學專業所為之意見，自屬可採，從而，被上訴人右手
      中指伸指肌腱中間瓣斷裂之傷害與上訴人於96年3 月1 日
      之毆打行為確有相當因果關係，應堪認定，上訴人抗辯二
      者無關云云，洵非可採。
（四）因避免自己或他人生命、身體、自由或財產上急迫之危險
      所為之行為，不負損害賠償之責。但以避免危險所必要，
      並未逾越危險所能致之損害程度者為限。前項情形，其危
      險之發生，如行為人有責任者，應負損害賠償之責。民法
      第150 條定有明文。上訴人固抗辯：其係為保護其他學生
      安全，應有緊急避難行為之適用云云，然依上訴人所述，
      當時被上訴人縱有持撞球丟拋之動作而履勸不聽，然此動
      作客觀上顯亦不至於造成上訴人或他人生命、身體、自由
      或財產上有何急迫之危險，故於此既無何緊急危難之情況
      ，自無緊急避難行為可言。又所謂被害人與有過失，須被
      害人之行為助成損害之發生或擴大，就結果之發生為共同
      原因之一，行為與結果有相當因果關係，始足當之。倘被
      害人之行為與結果之發生並無相當因果關係，尚不能僅以
      其有過失，即認有過失相抵原則之適用。（最高法院96年
      台上字第2672號著有裁判要旨可參）。而被上訴人於課堂
      上丟拋撞球，行為固有不當，然上訴人得以逕自收取其所
      把玩之撞球，或依教師身分令被上訴人暫離課堂等方式處
      理，並無以撞球桿毆擊被上訴人之必要，此顯已超逾其教
      師之懲戒權限，則被上訴人之行為與被上訴人所受之傷害
      結果間，並無相當因果關係，自無過失相抵原則之適用，
      上訴人所辯，均無可採。
（五）按因故意或過失，不法侵害他人之權利者，負損害賠償責
      任。不法侵害他人之身體或健康者，對於被害人因此喪失
      或減少勞動能力或增加生活上之需要時，應負損害賠償責
      任。不法侵害他人之身體、健康、名譽、自由、信用、隱
      私、貞操、或不法侵害其他人格法益而情節重大者，被害
      人雖非財產上損害，亦得請求賠償相當之金額，民法第18
      4 條前段、第193 條、第195 條第1 項前段分別定有明文
      。本件上訴人傷害被上訴人之身體健康，致其受有損害之
      事實，既經認定，則被上訴人自得依上開規定，請求上訴
      人賠償其損害：
  1.醫藥費部分
    本件被上訴人主張其因上開傷害就醫診治而業支出醫療費19
    筆，共計4,698 元，並提出收據19紙為證，惟查卷附被上訴
    人所提出之醫療費收據19紙，合計其自付額僅有2,439 元，
    且其中有關支出黃慧光皮膚科診所醫藥費50元、義大醫院86
    9 元，共計919 元部分，業經該皮膚科診所及義大醫院分別
    函覆本院表示，被上訴人所接受之治療為右手拇指部位冷凍
    治療疣及急性胃炎或潰瘍，與手指挫傷無關，此有函文2 份
    在卷可參，故被上訴人此部分所支出之醫療費1,520 元，為
    被上訴人增加生活上之需要所為支出，亦核屬必要適當，依
    法自應予以准許，逾此範圍外，則非必要，應予駁回。
  2.勞動能力損失部分，原審為被上訴人全部敗訴之判決，被上
    訴人未聲明不服，本院自無須審論。
  3.精神慰撫金部分，按精神慰撫金之酌定，除考量被上訴人所
    受之傷害程度外，尚應審酌兩造之身分地位、學識經歷、財
    產狀況、痛苦程度等節以定之。查被上訴人為高職肄業，目
    前無業，名下無財產；上訴人為大學畢業，目前已退休，名
    下96年有利息所得271224元、房屋1 棟、共有建地5 筆等情
    ，有稅務電子閘門財產所得調件明細表在卷可稽，本院復斟
    酌被上訴人所受之傷害為右手手指，對目前為學生正在求學
    階段之被上訴人而言，精神上自受相當之痛苦，且上訴人係
    基於維護課堂秩序而為此傷害行為等具體情狀，認被上訴人
    所得請求之精神慰撫金以50,000元為適當，逾此部分之請求
    則不應准許。
（六）綜上，被上訴人依侵權行為之法律關係，請求上訴人給付
      醫藥費用1520元及精神慰撫金50000 元共51,520元，洵屬
      正當，應予准許；其逾此範圍之請求，即非有據。
五、原審就上開應准許部分，判命上訴人給付，並依職權宣告假
    執行，並無不當，上訴意旨，指摘原判決此部分不當，求予
    廢棄改判，為無理由，應予駁回。
六、據上論結：本件上訴為無理由，依民事訴訟法第436 之1 第
    3項、第449 條第1 項、第78條，判決如主文。
中    華    民    國    98    年    10    月    29    日
                     民事第三庭審判長法  官 朱玲瑤
                                     法  官 李嘉益
                                     法  官 陳宛榆
以上正本係照原本作成。
本判決不得上訴。
中    華    民    國    98    年    10    月    29    日
                                     書記官 張家瑜


司法院資訊處製作；財團法人民間司法改革基金會備份。
